【裁判字號】    95,上訴,47
【裁判日期】    950314
【裁判案由】    誣告
【裁判全文】
臺灣高等法院高雄分院刑事判決          95年度上訴字第47號
上  訴  人  臺灣高雄地方法院檢察署檢察官
被      告  乙○○
上列上訴人因被告誣告案件，不服臺灣高雄地方法院93年度訴字
第2532號中華民國94年11月2 日第一審判決（起訴案號：臺灣高
雄地方法院檢察署93年度撤緩偵字第63號），提起上訴，本院判
決如下：
    主  文
上訴駁回。
    理  由
壹、證據能力部分：
    按92年1 月14日修正通過之刑事訴訟法於同年9 月1 日施行
    前，已繫屬於各級法院之案件，其以後之訴訟程序，應依修
    正刑事訴訟法終結之。但修正刑事訴訟法施行前已依法定程
    序進行之訴訟程序，其效力不受影響，刑事訴訟法施行法第
    7 條之3 定有明文。此乃為避免程序之勞費，本諸舊程序用
    舊法，新程序始用新法之一般原則，法院於修正之刑事訴訟
    法施行前，已依法踐行之訴訟程序（包含證據法則之適用）
    ，其效力不受影響；對於提起上訴之案件，於修正刑事訴訟
    法施行前，原審法院就可得為證據之證據，已依法定程序調
    查者，其效力當然亦不受影響。經查，本件告訴人丙○○及
    證人曾敬麟於偵查時所為之陳述，均係在新修正刑事訴訟法
    施行前依舊訴訟法法定程序踐行之訴訟程序，雖告訴人丙○○未經具結，依上開規定，其效力不受新修正刑事訴訟法之
    影響，故告訴人丙○○及證人曾敬麟於偵查時所為之陳述，
    仍應有證據能力，合先敘明。
貳、實體部分：
一、公訴意旨略以：被告乙○○知悉民國89年5 月12日凌晨，係
    由陳重安（原名陳世宗）、陳耀宗、謝儒聰3 人邀約其至高
    雄市○○○路「一九七二酒店」飲酒，間以擲骰子賭博作樂
    ，嗣因不勝酒力，被扶到美王飯店睡覺，至同日下午1 、2
    時許清醒後，再由陳重安、陳耀宗、謝儒聰3 人要求被告乙○○簽下票面金額分別為新台幣（下同）4,220,000 元、3,
    400, 000元之本票2 紙（票號分別為484152號及484154號，
    下稱系爭本票），告訴人丙○○及甲○○2 人並未參與其中
    ，詎被告乙○○竟意圖使告訴人丙○○、甲○○2 人受刑事
    訴追而虛構告訴人丙○○、甲○○2 人與陳重安等3 人共謀
    ，由陳重安脅迫被告乙○○簽立本票，再由告訴人丙○○及
    甲○○2 人在系爭本票上背書，共同設陷使被告乙○○負擔
    8,000,000 元債務之事實，而於89年12月21日向台灣高雄地
    方法院檢察署提出對告訴人丙○○、甲○○妨害自由之告訴
    ，嗣經該署檢察官於90年2 月16日以90年度偵字第257 號為
    不起訴處分確定，因認被告乙○○涉犯刑法第169 條第1 項
    之誣告罪嫌。
二、按犯罪事實應依證據認定之，無證據不得認定犯罪事實；不
    能證明被告犯罪者，應諭知無罪之判決，刑事訴訟法第154
    條第2 項、第301 條第1 項分別定有明文。而認定犯罪事實
    所憑之證據，雖不以直接證據為限，間接證據亦包括在內，
    然無論直接或間接證據，其為訴訟上之證明，須於通常一般
    之人均不致於有所懷疑，而得確信其為真實之程度者，始得
    據之為有罪之認定，倘其證明尚未達到此一程度，而有合理
    性懷疑之存在時，即無從為有罪之認定，此亦有最高法院76
    年臺上字第4986號判例可資參照；又按「刑法第180 條第1
    項之誣告罪，以意圖他人受刑事或懲戒處分，向該管公務員
    誣告為構成要件，故該項犯罪，不特須指出其具體事實，足
    以使人受刑事或懲戒處分，且須明知其為虛偽，具有故意構
    陷之情形始能成立，如對於事實有所誤認，即缺乏此種意思
    條件，自難令負誣告責任」、「誣告罪之成立，須其申告內
    容完全出於憑空捏造，若所告尚非全然無因，衹因缺乏積極
    證明致被誣告人不受訴追處罰者尚難遽以誣告論罪」，最高
    法院著有22年上字第3368號、40年臺上字第88號及43年臺上
    字第251 號判例可資參照。綜上可知，所謂虛構事實，係指
    明知無此事實，而故意捏造者而言，是若出於誤信、誤解、
    誤認或懷疑有此事實，或對其事實誇大其詞，或資為其訟爭
    上之攻擊或防禦方法，或其目的在求判明是非曲直者，均不
    得謂屬誣告。即其所申告之事實，並非完全出於憑空捏造，
    或尚非全然無因，而只以不能積極證明為虛偽，或因證據不
    充分，致受誣告人不受追訴處罰者，亦不成立誣告罪。
三、本件公訴人認被告涉有上開誣告罪嫌，無非係以告訴人丙○○之指訴、證人曾敬麟之證述，並有刑事追加告訴狀影本、
    台灣高雄地方法院檢察署90年度偵字第257 號不起訴處分書
    、本院91年度上易字第421 號刑事判決、台灣高雄地方法院
    90年度易字第355 號刑事判決等為據。訊據被告乙○○對其
    於89年12月21日向台灣高雄地方法院檢察署對告訴人丙○○
    、甲○○提出妨害自由告訴，嗣該署就其告訴之事實為告訴
    人丙○○、甲○○不起訴處分確定，及證人陳重安（原名陳
    世宗）等人被訴恐嚇取財案件，亦經本院無罪判決確定之事
    實坦承不諱，復有刑事追加告訴狀影本、台灣高雄地方法院
    檢察署90年度偵字第257 號不起訴處分書、本院91年度上易
    字第421 號刑事判決、台灣高雄地方法院90年度易字第355
    號刑事判決各1 份在卷可按，惟堅決否認有何誣告之犯行，
    辯稱：丙○○、甲○○與陳重安等人於喝酒賭博及伊被迫簽
    寫本票時均有在場，他們確實是一夥的，陳重安被判無罪是
    證據不夠，丙○○、甲○○對陳重安等人脅迫伊簽寫本票時
    沒有攔阻，丙○○、甲○○確有與陳重安等人同謀對伊有不
    法之行為，伊沒有誣告等語。經查：
（一）證人陳重安於原審審理時證稱：89年5 月12日凌晨，被告
      與伊及陳耀宗、謝儒聰、甲○○、丙○○、謝儒聰之友人
      「莊董」在「一九七二酒店」內飲酒，並以擲骰子方式聚
      賭，後因被告酒醉太嚴重，甲○○駕車載被告、伊及陳耀
      宗一起到「美王飯店」，由陳耀宗陪同被告在飯店留宿。
      嗣該日午餐時間，伊攜帶食物到飯店與被告、陳耀宗、謝
      儒聰、「莊董」共進午餐，嗣後丙○○、甲○○亦經被告
      通知到場，被告認為應該沒有積欠如此鉅額之賭債，經渠
      等出示帳單之後，被告便與甲○○商量如何清償該賭債，
      最後被告就簽發系爭本票交由謝儒聰、「莊董」擔保前開
      賭債之清償，甲○○、丙○○並於本票背書等語（見原審
      卷第81頁）；證人即告訴人甲○○於原審審理時亦證稱：
      被告於酒店賭博時伊有在場，被告一邊賭博一邊喝酒，輸
      到40、50萬元時，已經有點茫茫然，最後輸了7 、8 百萬
      元時，意識不清楚，都叫不起來，伊看被告喝醉酒，講什
      麼渠也不清楚，所以伊與陳重安、陳耀宗就將被告送到飯
      店休息，賭債的事，等被告清醒後再說，隔天被告問伊是
      否確實輸那樣多錢，伊建議被告先清償一半，丙○○並出
      面與贏錢的人協商，後來達成之協議為被告應在1 周內清
      償一半的賭債，贏錢的人去買本票回來讓被告簽；當時氣
      氛及口氣不是很好等語（見原審卷第88至93頁）；又告訴
      人丙○○於偵查中陳稱：是陳世宗（即陳重安）約被告到
      酒店，被告再約我約我，一開始再喝酒，後來陳世宗（即
      陳重安）和渠朋友玩骰子，伊與被告加進去玩；隔天中午
      ，被告、甲○○打電話給伊，其中一人跟伊說被告輸了很
      多錢，要伊過去，伊和同事曾敬麟進去，看到4 、5 人好
      像在商討如何付款，最後被告簽了2 張本票，其中1 張被
      告要伊背書，另1 張甲○○背書等語（見91年度他字第
      4547 號 卷第7 、8 頁）；另證人曾敬麟於偵查中證稱：
      伊陪同丙○○到飯店時，對方講話比較大聲等語（見91年
      度他字第4547號第32頁）。是足認被告於上開時、地賭博
      之時，及其等協商清償賭債之過程與簽發本票之時，告訴
      人丙○○與甲○○均在場甚明，且被告當時一邊賭博一邊
      喝酒，其間已茫茫然，最後甚至意識不清都叫不醒，則被
      告對當時賭博之情形顯然模糊不清，是其對證人陳重安等
      人所稱之高達8 百萬元之巨額賭債究係何來有所懷疑，應
      為人之常情。又告訴人甲○○及證人陳重安等人，於被告
      酒醉意識不清時，將其送至「美王飯店」，由陳耀宗陪同
      留宿，直至翌日均未曾離開，且翌日證人陳重安等人並在
      「美王飯店」內，要求被告承認並清償其存疑而有所爭執
      之高達8 百萬元巨額賭債，最後簽發1 張面額4,220,000
      元及1張 面額3,400,000 元之本票，實難謂被告係出於心
      甘情願所為，故被告對告訴人丙○○、甲○○及證人陳重
      安等人提出妨害自由等之告訴，顯非全然無因。
（二）雖證人曾敬麟於偵查中證稱：是被告打電話叫丙○○去飯
      店，也是被告要求丙○○背書等語（見91年度他字第4547
      號卷第31、32頁），且告訴人甲○○、丙○○與被告均係
      朋友，又在係爭本票上背書，告訴人丙○○、甲○○2 人
      亦無直接對被告有何強暴、脅迫之行為，惟參以：當被告
      酒醉意識不清時，告訴人甲○○係將被告送往飯店，使之
      與被告並非熟識之陳耀宗同住該飯店，而未將被告送回其
      住處或被告所經營之超商，且嗣後並規勸被告先清償一半
      賭債等情，及證人陳重安於本院審理時證稱：伊是認識丙○○，由丙○○介紹認識被告，伊與丙○○、甲○○是很
      好之朋友等語（見原審卷第82頁），則證人陳重安係被告
      透過告訴人丙○○之介紹才認識，嗣後告訴人丙○○並代
      被告出面與證人陳重安等人協商賭債之清償方式等情，被
      告因而懷疑告訴人丙○○、甲○○與證人陳重安等人事先
      同謀共同對其為不法之行為，亦與常理無違，故尚難認被
      告明知告訴人丙○○、甲○○並無對其為妨害自由之行為
      ，而故意憑空捏造。
（三）另被告對告訴人丙○○、甲○○告訴妨害自由之犯行，雖
      經檢察官為不起訴處分，及證人陳重安（原名陳世宗）等
      人被訴恐嚇取財案件，亦經本院無罪判決確定，惟上開不
      起訴處分書及無罪判決，均係認其罪嫌不足，故尚難以此
      即認被告明知為虛構之事實，而故意捏造對告訴人丙○○
      、甲○○誣告。
（四）綜上所述，尚難認被告有虛捏事實誣陷告訴人丙○○、甲○○2 人之犯行。此外，復查無其他積極證據足資證明被
      告有何誣告之犯行，被告被訴誣告罪自屬不能證明。
四、原審因而以不能證明被告犯誣告罪，而為被告無罪之諭知，
    核無違誤；檢察官上訴意旨指摘原判決不當，為無理由，應
    予駁回。
五、被告經合法傳喚，無正當之理由不到庭，爰不待其陳述，逕
    行判決。
據上論斷，應依刑事訴訟法第368 條、第371條，判決如主文。
本案經檢察官陳新慶到庭執行職務。
中    華    民    國    95    年    3     月    14    日
            刑事第五庭  審判長法  官  曾永宗
                              法  官  任森銓
                              法  官  陳  箐
以上正本證明與原本無異。
如不服本判決應於收受本判決後10日內向本院提出上訴書狀，其
未敘述上訴理由者，並得於提起上訴後10日內向本院補提理由書
狀（均須按他造當事人之人數附繕本）「切勿逕送上級法院」。
中    華    民    國    95    年    3     月    14    日
                              書記官  魏文常


司法院資訊處製作；財團法人民間司法改革基金會備份。
